【裁判字號】    90,訴,2489
【裁判日期】    920527
【裁判案由】    排除侵害
【裁判全文】
臺灣板橋地方法院民事判決  九十年度訴字第二四八九號
    原      告  乙  ○
    訴訟代理人  郭方桂律師
    被      告  丁○○○
    訴訟代理人  甲○○
    被      告  丙○○
    共      同
    訴訟代理人  吳錫欽律師
右當事人間請求排除侵害事件，本院判決如左：
    主      文
原告之訴及假執行之聲請均駁回。
訴訟費用由原告負擔。
    事      實
甲、原告方面：
一、聲明：
  (一)被告應連帶將坐落臺北縣三重市○○段七三地號土地上，門牌號碼臺北縣三重市
    ○○○路三六○號房屋拆除，將所占用面積約五平方公尺之土地返還原告。
  (二)原告願供擔保，請准宣告假執行。
二、陳述：坐落臺北縣三重市○○段七三號土地（下稱系爭土地）為原告所有，與同
    地段七二號被告共有之土地相比鄰，其上門牌號碼臺北縣三重市○○○路三六○
    號建物（下稱系爭建物）一、二、四樓為被告丁○○○所有，三樓則為被告丙○
    ○所有，依兩造界址所示，系爭建物已越界侵害原告系爭土地約五平方公尺，乃
    無權占有，爰依民法第七百六十七條規定，請求被告將系爭建物占用系爭土地部
    分拆除，並返還土地予原告。
三、證據：提出土地登記謄本二件、建物登記謄本四件、本院三重簡易庭八十二年度
    重民簡字第七一一號民事判決暨臺北縣三重市地政事務所土地複丈成果圖影本一
    件為證，並聲請以系爭土地原地界線測量被告占有系爭土地之面積。
乙、被告方面：
一、聲明：原告之訴及假執行之聲請均駁回，如受不利判決，願供擔保免為假執行。
二、陳述：
  (一)兩造所有之土地相比鄰，民國五十八年間兩造於上開比鄰之土地合併建築，建有
    門牌號碼臺北縣三重市○○○路三五八號及系爭建物，兩棟建物乃共牆建築，倘
    被告有越界建築之情事，原告應知之甚詳，縱原告當時並不知情，至遲於八十三
    年間兩造因土地經界涉訟，經鈞院函請三重地政事務所鑑界，並作成八十二年度
    重民簡字第七一一號民事判決，原告當知被告有越界建築之情事，惟其並未提出
    異議，依民法第七百九十六條之規定，自不得於歷時八年後，方以被告越界建築
    為由，請求拆除系爭建物。
  (二)兩造房屋興建時，相鄰之牆壁既採共牆之方式興築，共牆興建之位置及距離，應
    為兩造所認知及同意，故牆壁部分如有越界，即共牆二分之一土地亦應認係雙方
    同意他方使用，而兩造於八十二年間因系爭土地經界涉訟，於八十三年二月十六
    日至現場履勘，原告同意重新指界測量，且就占用土地部分同意被告無償使用至
    系爭房屋拆除重建為止，是兩造就被告越界使用之土地，已成立使用借貸契約，
    並將借用物即系爭土地為被告占用部分，交被告管理使用，並以系爭建物改建為
    期限，今被告主觀上並無改建意願，系爭建物亦非不堪使用而有改建必要，前開
    使用借貸關係自仍繼續存在，被告並非無權占有。
  (三)系爭建物目前屋況尚佳，倘加以拆除，所生拆遷、重建費用，將造成被告重大損
    失及負擔，原告以被告占用其五平方公尺之土地，請求被告拆除系爭建物，其因
    權利行使所能取得之利益，與被告及國家社會因此所受損害顯不相當，實有違權
    利社會化原則，而與民法第一百四十八條之規定不符。
三、證據：提出照片影本二件、本院三重簡易庭八十二年度重民簡字第七一一號確定
    土地界線事件八十三年二月十六日勘驗筆錄、八十三年三月三日言詞辯論筆錄影
    本各一件，並聲請訊問證人莊耀庭、莊劉雅仙。
丙、本院依職權調閱本院三重簡易庭八十二年度重民簡字第七一一號民事卷宗。
    理      由
一、本件原告主張：系爭土地為原告所有，與同地段七二號被告共有之土地相比鄰，
    其上系爭建物一、二、四樓為被告丁○○○所有，三樓則為被告丙○○所有，依
    兩造界址所示，系爭建物已越界侵害原告系爭土地約五平方公尺，乃無權占有等
    語，爰依民法第七百六十七條規定，請求被告將系爭建物占用系爭土地部分拆除
    ，將土地返還原告。被告則以：兩造於五十八年間在上開相比鄰之土地共牆興建
    門牌號碼三重市○○○路三五八號及系爭建物，倘被告越界，原告應知之甚詳，
    縱原告當時並不知情，至遲於八十三年間兩造因土地經界涉訟時，當知被告有越
    界建築之情事，惟其並未提出異議，歷經八年後，方以被告越界建築為由，請求
    拆除系爭建物，顯無理由。兩造共牆興建房屋，共牆興建之位置及距離，應為兩
    造所認知及同意，故牆壁部分如有越界，亦應認係雙方同意他方使用，況兩造於
    前開經界訴訟中，曾至現場履勘，原告同意重新指界測量，且就占用土地同意被
    告無償使用至系爭建物拆除重建為止，是兩造就被告越界使用之土地，已成立使
    用借貸契約交被告管理使用，並以系爭房屋改建為期限，被告自非無權占有，系
    爭建物屋況尚佳，倘加以拆除，所生費用將造成被告重大損失及負擔，原告以被
    告占用其五平方公尺之土地，請求被告拆除系爭建物，其損益之間顯不相當，有
    違權利社會化原則，而與民法第一百四十八條之規定不符等語，資為抗辯。
二、原告主張：系爭土地為原告所有，與同地段七二號被告共有之土地相比鄰，其上
    系爭建物一、二、四樓為被告丁○○○所有，三樓則為被告丙○○所有，依兩造
    界址所示，系爭建物已越界侵害原告系爭土地等情，業據提出與其所述相符之土
    地登記謄本二件、建物登記謄本四件為證，且為被告所不爭執，復經本院履勘現
    場並囑託臺北縣三重地政事務所派員協助測量，製有勘驗筆錄及複丈成果圖附卷
    可稽，自堪信為真實。
三、而原告主張：被告所有之系爭建物已越界侵害原告系爭土地約五平方公尺，乃無
    權占有等語，被告則辯稱：兩造共牆興建房屋後，因系爭土地經界涉訟，於八十
    三年二月十六日曾至現場履勘，原告同意重新指界測量，且就越界土地同意被告
    無償使用至系爭建物拆除重建為止，是兩造就被告越界使用之土地，已成立使用
    借貸契約等語，經查：本院依職權調閱本院三重簡易庭八十二年度重民簡字第七
    一一號民事卷宗核閱後發現，兩造於八十二年間因系爭土地經界涉訟，於八十三
    年二月十六日勘驗現場，其勘驗結果為：「當事人均同意重新指界測量，如有占
    用土地部分，同意無償使用至房屋拆除重建時，再歸還土地。」（見前揭卷宗第
    五十五頁反面），原告復於前開案件言詞辯論時陳稱：「我們同意維持現狀使用
    ，對受讓人亦同，一直到房屋改建為止。」等語（見前揭卷宗第六十一頁反面、
    第六十二頁），原告於本院審理時亦自認：「．．．當時我們確實有同意成立使
    用借貸。」等語（見本院九十一年十二月六日準備程序筆錄），被告所辯，即非
    無據，兩造間就被告占用之系爭土地，既成立使用借貸關係，則於該使用借貸關
    係依法終止前，被告自屬有權占有。
四、按解釋意思表示，應探求當事人之真意，不得拘泥於所用之辭句，民法第九十八
    條固有明文。惟解釋契約，固須探求當事人立約時之真意，不能拘泥於契約之文
    字，但契約文字業已表示當事人真意，無須別事探求者，即不得反捨契約文字而
    更為曲解。解釋私人之契約應通觀全文，並斟酌立約當時之情形，以期不失立約
    人之真意。又意思表示解釋之客體，為依表示行為所表示於外部之意思，而非其
    內心之意思。當事人為意思表示時，格於表達力之不足及差異，恆須加以闡釋，
    至其內心之意思，既未形之於外，尚無從加以揣摩。故在解釋有對話人之意思表
    示時，應以在對話人得了解之情事為範圍，表意人所為表示行為之言語、文字或
    舉動，如無特別情事，應以交易上應有之意義而為解釋，如以與交易慣行不同之
    意思為解釋時，限於對話人知其情事或可得而知，否則仍不能逸出交易慣行的意
    義。解釋意思表示端在探求表意人為意思表示之目的性及法律行為之和諧性，解
    釋契約尤須斟酌交易上之習慣及經濟目的，依誠信原則而為之。關於法律行為之
    解釋方法，應以當事人所欲達到之目的、習慣、任意法規及誠信原則為標準，合
    理解釋之，其中應將目的列為最先，習慣次之，任意法規又次之，誠信原則始終
    介於其間以修正或補足之。（最高法院十七年上字第一一一八號判例、最高法院
    十八年上字第一七二七號判例、最高法院八十八年度臺上字第一六七一號裁判意
    旨參照）原告雖主張：其同意被告使用系爭土地至房屋拆除為止，現原告將拆除
    房屋改建，兩造間之使用借貸關係即告終止等語，然查：原告前係同意：「當事
    人均同意重新指界測量，如有占用土地部分，同意無償使用至房屋拆除重建時，
    再歸還土地」，細繹其文義：「占用土地部分」係指被告所有系爭建物占用原告
    土地部分，「再歸還土地」亦指被告之房屋占用部分之土地，而被告返還占用土
    地前，必先將其占用被告土地部分之房屋拆除，始得為之，是「同意無償使用至
    房屋拆除重建」所稱「房屋」，既未特別表明係何人所有之房屋，自應解釋為被
    告所有之房屋，否則其約定應為「同意被告無償使用至原告拆屋改建時」，況兩
    造於重測經界前，特別就系爭土地使用權加以約定，顯係慮及倘重測結果被告確
    有越界建築之情事，將滋生被告須否拆屋還地之困擾，為求現狀之安定，乃有前
    開使用借貸之約定，此觀之原告所稱：「我們同意維持現狀使用」等語自明，若
    所謂「系爭房屋改建」係指原告之房屋改建，被告將隨時有受原告請求返還占用
    土地之可能，即與兩造安定現狀之目的不符，且有悖於誠信原則，是原告主張：
    其乃同意被告使用至原告房屋拆除為止等語，並不足採，尚難認兩造間使用借貸
    關係業已終止，被告自得繼續占有使用系爭土地。
五、至原告雖聲請以空照圖（即原地界線）為據重新測量被告占用系爭土地之面積，
    惟查：本件業經本院於九十一年七月四日履勘現場，兩造對於系爭土地界址所在
    雖有不同意見，經本院囑託臺北縣三重地政事務所就兩造所指界址分別測量並製
    作複丈成果圖，依兩造所指界線，被告均有越界情形，此有臺北縣三重地政事務
    所複丈成果圖可按，被告亦不爭執，然原告於先前確定經界訴訟重測界址前，既
    同意如有越界建築，亦同意被告無償使用，則不論測量結果為何，越界建築面積
    大小，原告均已同意被告使用，本件自無再予測量之必要。
六、綜上所述，本件兩造間就系爭土地業已成立使用借貸契約，且其使用借貸關係現
    仍存續，被告占用系爭土地即有合法權源，自非無權占有，從而，原告依民法第
    七百六十七條規定，請求被告將系爭建物占用系爭土地部分拆除後，將土地返還
    原告，為無理由，應予駁回，其假執行之聲請即失所依據，應併予駁回。
七、本件事證已臻明確，兩造其餘攻擊防禦方法，經審酌於判決結果不生影響，爰不
    一一論述，附此敘明。
八、據上論結，本件原告之訴為無理由，依民事訴訟法第七十八條，判決如主文。
中      華      民      國    九十二    年      五      月    二十七    日
                              臺灣板橋地方法院民事第二庭
~B審判長法      官  陳忠行
~B      法      官  程怡怡
~B      法      官  廖怡貞
右為正本係照原本作成
如對本判決上訴，須於判決送達後二十日內向本院提出上訴狀
中      華      民      國    九十二    年      五      月    二十七    日
~B      法院書記官  郭南宏


司法院資訊處製作；財團法人民間司法改革基金會備份。
